臺灣嘉義地方法院刑事判決　　　　　　　100年度易字第414號
公　訴　人　臺灣嘉義地方法院檢察署檢察官
被　　　告　黃振興
選任辯護人　陳宏盈律師
上列被告因業務過失傷害案件，經檢察官提起公訴（100年度調
偵字第12號），本院判決如下：
    主  文
黃振興犯業務過失傷害罪，處有期徒刑貳月，如易科罰金，以新
臺幣壹仟元折算壹日。
    犯 罪 事 實
一、黃振興係日泰營造有限公司（下稱日泰公司）位於嘉義縣竹
    崎鄉嘉122線21至22公里，圓潭段道路災後修復工程之工地
    主任，其為工地負責人，負責綜理該工地營繕事務，於工程
    施作期間應採取交通安全管制措施，為從事業務之人。其明
    知98年莫拉克颱風即八八風災後，嘉122線3至32公里嘉義縣
    竹崎鄉溪心寮至瑞里路段，因多處道路施工，已屆汛期，山
    區道路危險，為維護行車安全，避免發生危險，於99年4月8
    日，經嘉義縣政府公告甲類大客車、20公噸以上之大貨車禁
    止通行，其應注意施工期間禁止甲類大客車、20公噸以上之
    大貨車通行，而依其擔任工地負責人之專業經驗及能力，並
    無不能注意之情事，竟疏未注意於夜間採取交通安全管制措
    施，於99年8月26日2時40分許，適有余翊豪駕駛車牌號碼94
    5-HB號營業大貨車，自址設嘉義縣水上鄉三界村三界埔155
    之3號之廷隆瀝青工業股份有限公司（下稱廷隆公司）載運
    瀝青（車輛總重22.89公噸，核重21公噸，超重1.89公噸）
    ，前往慶禹營造股份有限公司（下稱慶禹公司）位於嘉122
    線36公里之瑞豐至倒勾山工地，因不知嘉122線3至32公里禁
    止20公噸以上之大貨車通行，仍行駛嘉122線，於同日3時10
    分許，余翊豪行經嘉122線21.5公里，因路基不穩車輛過重
    ，致路面崩塌，其所駕駛之營業大貨車翻覆邊坡，因而受有
    右手拇指指骨骨折、甲床裂傷之傷害。
二、案經余翊豪訴由嘉義縣警察局竹崎分局報請臺灣嘉義地方法
    院檢察署檢察官偵查起訴。
    理  由
壹、程序方面：
    按被告以外之人於審判外之言詞或書面陳述，除法律有規定
    者外，不得作為證據。當事人、代理人或辯護人於法院調查
    證據時，知有第159條第1項不得為證據之情形，而未於言詞
    辯論終結前聲明異議者，視為有前項之同意。被告以外之人
    於偵查中向檢察官所為之陳述，除顯有不可信之情況者外，
    得為證據，刑事訴訟法第159條第1項、第159條之5第2項、
    第159條之1第2項分別定有明文。查檢察官、被告黃振興及
    辯護人對於證人即告訴人余翊豪於警詢、檢察事務官詢問時
    之陳述，及本件認定犯罪事實依據之各項傳聞證據，未於言
    詞辯論終結前聲明異議，本院審酌證據作成時之情況，核無
    違法取證或其他瑕疵，認為以之作為證據為適當，應有證據
    能力。又告訴人於檢察官依法訊問並命具結之證詞，本院審
    酌其於陳述時之外在環境及情況，並無顯有不可信之情況，
    從而其此部分之證述，亦有證據能力。
貳、實體方面：
一、訊據被告固供承係嘉122線21至22公里圓潭段道路災後修復
    工程之工地主任，其為工地負責人，嘉122線21.5公里於上
    揭時間路面崩塌，告訴人駕駛之營業大貨車翻覆邊坡等情，
    惟矢口否認有何業務過失傷害之犯行，辯稱：工程的安全措
    施，均已依照合約規定辦理，且該路段經交通局指示甲類大
    客車、20公噸貨車不能行經該路段，告訴人的車子是20公噸
    的大貨車，嘉122線有設立牌子，上面寫甲類大客車不能進
    入該路段，交通局也有函文通知車行了，車行應該有責任告
    誡他們，營造廠商也有義務要通知受僱的車輛云云。然查：
  (一)被告係日泰公司位於嘉義縣竹崎鄉嘉122線21至22公里，圓
    潭段道路災後修復工程之工地主任，其為工地負責人，負責
    綜理該工地營繕事務，於工程施作期間應採取交通安全管制
    措施乙節，業據被告於本院審理時供承不諱（見本院100年
    度易字第414號卷-下稱本院卷，第191-193頁），足見被告
    為從事業務之人。又98年莫拉克颱風即八八風災後，嘉122
    線3至32公里嘉義縣竹崎鄉溪心寮至瑞里路段，因多處道路
    施工，已屆汛期，山區道路危險，為維護行車安全，避免發
    生危險，於99年4月8日，經嘉義縣政府公告甲類大客車、20
    公噸以上之大貨車禁止通行乙節，有嘉義縣政府100年1月27
    日府交管字第1000009852號函及所附該府99年4月8日府交管
    字第0990005779號函、公告、公告網頁各1份附卷可稽（見
    100年度交查字第54號卷-下稱交查卷，第60-62、73頁），
    足認嘉122線21至22公里處圓潭段道路災後修復工程，於施
    工期間，應禁止20公噸以上之大貨車通行，以避免發生危險
    。
  (二)被告明知嘉122線21至22公里圓潭段道路災後修復工程，禁
    止20公噸以上之大貨車通行乙節，已據證人即負責監造日泰
    公司之奕通工程顧問股份有限公司經理蔡宗儐於本院審理時
    結證明確（見本院卷第150頁），並經被告於本院審理時供
    承在卷（見本院卷第192-193頁），益見被告應注意施工期
    間禁止20公噸以上之大貨車通行，以避免發生危險，而依其
    擔任工地負責人之專業經驗及能力，並無不能注意之情事。
    再者，嘉義縣交通局在嘉122線21至22公里前方，設有「前
    方道路損壞禁止甲類客車通行」之紅底白字禁制標誌，有照
    片1張在卷可憑（見交查卷第39頁）。而嘉122線3至32公里
    數件災修工程，工程廠商大型工程車須載重進入施工，故未
    設置禁行大貨車標誌，該路段由廠商於施工時做好交通維持
    及安全管制措施，以維護用路人行車安全乙節，並有嘉義縣
    交通局100年3月8日嘉縣交管字第1000002950號函及所附圓
    潭段道路災後修復工程工程告示牌照片2張、99年8月20日圓
    潭段道路災後修復工程現場照片3張、施工計畫書、工程契
    約書各1份等附卷可參（見交查卷第67、70-71、126-127頁
    、100年度調偵字第12號卷第18頁），足見嘉122線21至22公
    里前方，並無禁止20公噸以上之大貨車通行之禁制標誌，是
    被告於施工期間應注意採取交通安全管制措施，禁止20公噸
    以上之大貨車通行。
  (三)於99年8月26日2時40分許，告訴人駕駛車牌號碼945-HB號營
    業大貨車，自址設嘉義縣水上鄉三界村三界埔155之3號之廷
    隆公司載運瀝青（車輛總重22.89公噸，核重21公噸，超重
    1.89公噸），前往慶禹公司位於嘉122線36公里之瑞豐至倒
    勾山工地，行經嘉122線21.5公里，因路面崩塌，其所駕駛
    之營業大貨車翻覆邊坡，因而受有右手拇指指骨骨折、甲床
    裂傷之傷害等情，業經告訴人於警詢、檢察事務官詢問、檢
    察官訊問及本院審理時證述綦詳（見嘉義縣警察局竹崎分局
    -下稱警卷，第4-6頁；99年度偵字第8498號卷第13-15頁；
    交查卷第32-33、143-146頁；本院卷第161、167頁），復有
    財團法人天主教聖馬爾定醫院診斷證明書、道路交通事故現
    場圖、道路交通事故調查報告表(一)、(二)各1份、現場照片8張
    、廷隆公司出料憑單、汽車車籍查詢各1份等在卷可考（見
    警卷第8-15頁、交查卷第36頁、本院卷第112頁），足認告
    訴人在本件事故受有傷害。
  (四)證人蔡宗儐於本院審理時結證稱：禁止20公噸以上大貨車通
    過是怕重量太重，原則上不應該讓20公噸以上之大貨車經過
    ，因為若路基不穩固的話，可能造成翻覆。本件可能車輛載
    重太重，無法均勻受力，就會往軟弱的部分崩塌等語（見本
    院卷第150、158頁），證人即員警許榮勝於本院審理時結證
    稱：「（問：你是否知道該路段要限制甲類大客車、20公噸
    以上大貨車進入？）八八水災後那邊都有落石，道路隨時會
    崩塌，這類的車輛比較重，比較危險。」等語（見本院卷第
    129頁），並經被告於本院審理時供稱：「（問：為何要禁
    止20公噸以上大貨車通行？）可能因為那裡是災區，可能比
    較危險。」等語（見本院卷第193頁），再觀諸卷附道路交
    通事故現場圖1份、道路交通事故照片8張（見警卷第9、12-
    15頁），依告訴人營業大貨車翻覆邊坡之位置、路面崩塌之
    情形等證據，足見告訴人所駕駛20公噸以上之營業大貨車，
    行經嘉122線21.5公里，因路基不穩車輛過重，致路面崩塌
    ，因而翻覆邊坡。
  (五)告訴人於本院審理時結證稱：「（問：所以在你通過該處時
    ，沒有人在現場管制嗎？）沒有。」「（問：若在現場，有
    設置標誌或警告號誌提醒你，20公噸以上大貨車不可以通過
    ，或要小心通過，你還會把你所開的大貨車通過該處嗎？）
    應該不會。」等語（見本院卷第165-166頁），而被告於本
    院審理時亦供承圓潭段道路災後修復工程於夜間並未採取任
    何交通安全管制措施，禁止20公噸以上之大貨車通行（見本
    院卷第192-193頁），顯見本件係因被告疏未注意於夜間採
    取交通安全管制措施，致告訴人不知嘉122線3至32公里禁止
    20公噸以上之大貨車通行，仍行駛嘉122線，並因營業大貨
    車翻覆邊坡而受傷，被告有過失甚明，是被告之過失行為與
    告訴人之傷害結果間，具有相當因果關係。
  (六)公訴意旨認被告明知圓潭段道路災後修復工程之施工路段，
    於施工時應謹慎小心，開挖深度超過1.5公尺者，均應設置
    擋土支撐或開挖緩坡，避免因施工作業淘空路基，及應確實
    覆蓋帆布，以防下雨引發雨水淘空路基，疏未注意及此，現
    場工地未確實覆蓋足夠之帆布，未設置擋土支撐或開挖緩坡
    不足，施工時應放置6米長鑽孔置放鋼軌樁60支，案發時僅
    放置15支，致事故現場因下大雨沖刷導致路基淘空。惟依證
    人蔡宗儐於本院審理時結證稱：該工程開挖的緩坡，依現況
    的土質去判定，坡度約45-60度左右，該路段工程沒有開發
    緩坡不足的情形，因為有開挖緩坡，所以不用擋土支撐。緩
    坡已經做好了，基礎石籠部分是正在施作。現場工地施工時
    要放置6米長的鑽孔置放鋼軌樁，地點是在擋土牆下方，當
    止滑基樁。24號當天有施作，伊看到時有覆蓋帆布，約覆蓋
    10幾公尺，開挖的沒有，因為開挖後就穩定了，另外有1塊
    砌塊石沒有覆蓋，其他的有覆蓋。依據伊的經驗，若工地已
    經做了開發緩坡、基礎石籠。理論上不可能因為1、2天的下
    雨而造成路基掏空。依現場照片本件不算路基掏空，是路面
    崩塌，路基掏空的話坡面會受損，而照片上顯示坡面沒有受
    等語（見本院卷第151-152、156、158頁），足認圓潭段道
    路災後修復工程，因開挖深度超過1.5公尺，已開挖緩坡，
    坡度並無不足，無須再以擋土支撐，且施工地點已覆蓋足夠
    之帆布，6米長鑽孔置放鋼軌樁並非設置於緩坡，嘉122線21
    .5公里並非路基淘空，是被告並無檢察官所指之上揭過失情
    形。
  (七)卷附道路交通事故調查報告表(二)就告訴人受傷程度記載未受
    傷，辯護人因而質疑告訴人並未在本件事故受有傷害。然告
    訴人於本院審理時結證稱：伊感到手指很痛，指甲斷掉，有
    流血，伊當時跟員警說手會痛，有給員警看伊受傷的部位，
    當時血已經乾掉了。伊去醫院有照X光，說裡面的骨頭斷裂
    、甲床斷裂，伊在案發現場不知道自己手指有骨折等語（見
    本院卷第167-168、174頁），而證人許榮勝於本院審理時結
    證稱：當時伊先問告訴人有無受傷，他說他手指頭會痛，好
    像有說右手，但沒有說哪個手指頭。當時是稍微看一下，沒
    有明顯的外傷，沒有流血、瘀青，伊當時沒有注意看他的指
    甲有無裂開。因為要以醫院的證明為準，道路交通事故調查
    報告表5-7天要送到分局，所以當時就先製作了，填寫告訴
    人沒有受傷。告訴人99年9月30日製作筆錄提出告訴，當天
    提出診斷證明書等語（見本院卷第122-125頁），足見告訴
    人於員警到場時即表示受有傷害，員警係因告訴人未於道路
    交通事故調查報告表(二)製作前提出診斷證明書，故而記載未
    受傷。參以告訴人於99年8月26日事故當日即至醫院接受指
    甲拔除及固定手術，有財團法人天主教聖馬爾定醫院診斷證
    明書1份附卷可考（見警卷第8頁），其所受傷害與告訴人、
    證人許榮勝上揭證述互核相符，尚難以道路交通事故調查報
    告表(二)之記載推論告訴人並未在本件事故受有傷害。
  (八)辯護人雖為被告辯稱嘉122線21.5公里路面崩塌後，路基尚
    有2.9公尺，告訴人如靠右行駛，車輛應不致有翻落之情形
    發生。惟告訴人係行駛至嘉122線21.5公里，才發生路面崩
    塌之情形，並非嘉122線21.5公里路面崩塌後，告訴人仍要
    強行通過，業經採證認定詳如前述。再者，嘉122線21.5公
    里事故發生後，路面最窄處為2.9公尺，有道路交通事故現
    場圖1份在卷足參（見警卷第9頁）。又告訴人駕駛之營業大
    貨車車寬2.48公尺，有汽車車籍查詢1紙附卷可考（見本院
    卷第112頁），而嘉122線21.5公里事故發生後，營業大貨車
    已無法通行乙節，業據告訴人、證人許榮勝、證人即廷隆公
    司營業大貨車司機林正商於本院審理時結證明確（見本院卷
    第124、142、176頁）。況且，告訴人於本院審理時結證稱
    ：伊在翻車後，有以手機通知伊後面的車輛等語（見本院卷
    第166頁），證人林正商於本院審理時結證稱：99年8月26日
    伊駕駛大貨車，照99年8月25日所走的路線，經過122線到倒
    勾山。伊同事阿旺接到余翊豪電話，說車子翻覆，路不能走
    ，然後旺仔再用無線電機喊，當時伊在嘉122線12K-13K附近
    。我們繞到溪底去，再開上來，一趟路程多了約3、4個小時
    等語（見本院卷第132、135-136、140-141頁），足認自廷
    隆公司載運瀝青之林正商、阿旺等人，駕駛營業大貨車行駛
    在告訴人後面，係改道行駛至廷隆公司上開工地，是被告上
    揭所辯，尚非可採。
  (九)證人蔡宗儐於本院審理時結證稱：嘉122線23.5公里一般車
    輛無法通行，就是涵蓋一般百姓的轎車、貨車等，若有四輪
    傳動的話，勉強可以，但是危險。伊監工期間沒有看過20公
    噸以上大貨車從23.5K經過，因為這是有管制的。若要上去
    更上面的地方，要繞道，走梅山山路。嘉義縣政府有公告，
    在重要出入口有告示等語（見本院卷第144-145、148頁），
    辯護人因而主張告訴人於99年8月25日前應已知悉，本件事
    故發生時嘉122線無法通行，告訴人無法駕駛營業大貨車至
    嘉122線36公里之慶禹公司工地，並提出嘉122線草圖、日泰
    公司99年8月3日99日泰字第08003號函、嘉義縣交通局99年
    10月8日嘉縣交工字第0990020442號函1份為證（見本院卷第
    99-101頁）。然觀諸上揭嘉義縣交通局函文係記載：因0727
    豪雨致主要道路嘉122線23.6公里道路坍方中斷，影響工程
    進行而展延工期38日（99年7月27日至同年9月2日）等語，
    並未提及嘉122線23.5公里禁止全部車輛通行。且告訴人於
    本院審理時結證稱：99年8月25日，伊有駕駛車牌號碼945-
    HB號營業大貨車經過21.5K等語（見本院卷第161-162頁），
    證人林正商於本院審理時結證稱：伊99年8月25日凌晨4點52
    分出發，地點是瑞豐到倒勾山，從三界埔出來走台三線，走
    122線往瑞里方向，主縣道，當日有11個人跑瑞豐到倒勾山
    路線，大家都是跑嘉122線21-22公里，因為大家會問。99年
    8月25日伊跑到嘉122線23.5K時，那個地方可以經過，不是
    只有伊經過，還有其他台也有過等語（見本院卷第132-134
    、136-138頁），並有廷隆公司99年8月25日之出料憑單14張
    附卷可參（見交查卷第53-55頁、本院卷第209-210頁），再
    依臺灣嘉義地方法院檢察署函詢99年間嘉122線公告管制資
    料之上揭嘉義縣政府100年1月27日函覆、公告網頁，並無證
    人蔡宗儐證述之嘉122線23.5公里禁止全部車輛通行公告，
    而遍觀全卷亦無嘉122線23.5公里禁止全部車輛通行之禁制
    標誌照片，是證人蔡宗儐證述嘉122線23.5公里禁止全部車
    輛通行，顯與事實不符，本件事故發生前，嘉122線並無辯
    護人所指無法通行至慶禹公司工地之情事。
  (十)被告雖辯稱告訴人明知嘉122線21至22公里禁止20公噸以上
    之大貨車通行。然告訴人於本院審理時結證稱：「（問：在
    你於99年8月25、26日開車經過21.5K處，有無人或你靠行的
    公司跟你說不要從21.5K經過，因為那邊20公噸以上大貨車
    、甲類大客車不能通行？）沒有。」「（問：所以你因為不
    知道21.5K處有任何規定20公噸以上大貨車不能通過，在完
    全無知下，該處也沒有任何警示標誌你就開車載運貨物經過
    該處嗎？）是。」「（問：你有無上網看到嘉義縣政府的公
    告？）我不會電腦、不會上網。」等語（見本院卷第169-17
    0、180頁），證人林正商於本院審理時結證稱：廷隆公司、
    慶禹公司沒有跟伊說過本件事故路段20公噸以上大貨車不能
    經過等語（見本院卷第138頁），且告訴人靠行之鳳友通運
    股份有限公司、廷隆公司、慶禹公司，從未獲接嘉義縣交通
    局上揭嘉122線3至32公里禁止20公噸以上之大貨車通行之公
    告，亦未因此轉知告訴人，有鳳友通運股份有限公司100年6
    月23日鳳友字第1000623號聲明書、廷隆公司100年7月5日廷
    隆字第100070501號函、慶禹公司100年7月14日慶（法）字
    第100071401號函各1份在卷足考（見本院卷第47、87、113
    頁），是無證據證明告訴人於本件事故發生前，即明知嘉12
    2線21至22公里禁止20公噸以上之大貨車通行，仍因此行駛
    該路段，以致路面崩塌。
  (十一)按違反道路交通管理事件統一裁罰基準及處理細則第12條第
    1項第13款規定：「行為人有駕駛汽車裝載貨物超過核定之
    總重量或總聯結重量，未逾百分之10之情形，而未嚴重危害
    交通安全、秩序或發生交通事故，且情節輕微，以不舉發為
    適當者，交通勤務警察或依法令執行交通稽查任務人員得對
    其施以勸導，免予舉發。」證人蔡宗儐於本院審理時結證稱
    ：日泰公司沒有過失，因為告訴人確實是超載，以他標準車
    斗頂多10-12公噸而已，但是伊沒有辦法判斷他超載多少等
    語（見本院卷第159-160頁），然告訴人之營業大貨車核重
    21公噸，於事故發生時總重22.89公噸，超重1.89公噸，已
    詳如前述，是本件告訴人之營業大貨車可載運之總重量為21
    公噸，並非證人蔡宗儐所證稱之10-12公噸。且告訴人載運
    瀝青超重未逾百分之10，依上揭規定，員警亦非當然應予舉
    發。而嘉122線21.5公里係禁止20公噸以上之大貨車通行，
    則本件告訴人之營業大貨車載運瀝青縱然未超重，於其車輛
    總重量20公噸以上21公噸以下時，仍不得行駛上揭路段，以
    避免發生危險，被告卻未善盡注意義務，於夜間採取交通安
    全管制措施，禁止20公噸以上之大貨車通行，致不知情之告
    訴人仍行駛該路段，被告自有過失。
  (十二)綜上所述，被告上開所辯，顯係卸責之詞，不足採信。本件
    事證明確，被告之犯行堪予認定。
二、核被告所為，係犯刑法第284條第2項前段之業務過失傷害罪
    。爰審酌被告高職肄業之智識程度，違反注意義務之過失程
    度，告訴人所受之傷害，及被告犯後否認犯行，尚未與告訴
    人達成和解等一切情狀，量處如主文所示之刑，並諭知易科
    罰金之折算標準。
據上論斷，應依刑事訴訟法第284條之1、第299條第1項前段，刑
法第284條第2項前段、第41條第1項前段，刑法施行法第1條之1
第1項、第2項前段，判決如主文。
本案經檢察官郭志明到庭執行職務。
中    華    民    國   100    年    7     月    29    日
                  刑事第二庭  法  官  卓春慧
以上正本證明與原本無異。
如不服本判決應於收受判決後10日內向本院提出上訴書狀，並應
敘述具體理由；其未敘述上訴理由者，應於上訴期間屆滿後20日
內向本院補提理由書（均須按他造當事人之人數附繕本）「切勿
逕送上級法院」。告訴人或被害人如對於本判決不服者，應具備
理由請求檢察官上訴，其上訴期間之計算係以檢察官收受判決正
本之日期為準。
中    華    民    國   100    年    7     月    29    日
                              書記官  李玫娜
附錄本案論罪科刑法條全文：
刑法第284條：
因過失傷害人者，處6月以下有期徒刑、拘役或5百元以下罰金，
致重傷者，處1年以下有期徒刑、拘役或5百元以下罰金。
從事業務之人，因業務上之過失傷害人者，處1年以下有期徒刑
、拘役或1千元以下罰金，致重傷者，處3年以下有期徒刑、拘役
或2千元以下罰金。